【裁判字號】    98,交聲,1937
【裁判日期】    980622
【裁判案由】    聲明異議
【裁判全文】
臺灣臺中地方法院交通事件裁定        98年度交聲字第1937號
原處分機關  交通部公路總局臺中區監理所
異  議  人
即受處分人  甲○○
上列異議人即受處分人因違反道路交通管理處罰條例案件，對於
交通部公路總局臺中區監理所98年5月21日所為之處分（中監違
字第裁60-HD0000000號裁決書），聲明異議，本院裁定如下：
    主  文
原處分關於裁處罰鍰逾新臺幣肆仟伍佰元部分撤銷。
前項撤銷部分，甲○○不罰。
其餘異議駁回。
    理  由
一、原處分機關係以：異議人即受處分人甲○○（下稱受處分人
    ）於民國97年3月24日22時11分許，駕駛車牌號碼PG-5569號
    之自用小客車，在臺中縣太平市○○路○段442號前，因「酒
    後駕車經警測試酒精濃度為0.55MG/L」違規，為臺中縣警察
    局太平分局坪林派出所員警以其有違反道路交通管理處罰條
    例第35條第1項第1款規定之行為，逕行製作中縣警交字第HD
    0000000號舉發通知單予以舉發，經原處分機關交通部公路
    總局臺中區監理所於98年5月21日依道路交通管理處罰條例
    第35條第1項第1款及違反道路交通管理事件統一裁罰基準及
    處理細則第43條、第44條及第67條之規定，以中監違字第裁
    60-HD0000000號裁決書裁處受處分人酒後駕車罰鍰新臺幣（
    下同）3萬4500元整，並吊扣駕駛執照12個月，施以道安講
    習，於法並無不合等語。
二、聲明異議意旨則以：依據行政罰法第26條，一行為同時觸犯
    刑事法律及違反行政法上義務規定者，依刑事法律處罰之。
    受處分人業經檢察官為緩起訴處分，並已繳納緩起訴處分金
    3萬元在案，而監理機關又再裁處行政罰鍰3萬4500元，並執
    行吊扣駕照，實無一事二罰之必要，請求法院予以撤銷行政
    罰鍰部分，爰聲明異議等語。
三、經查：
  (一)按「汽車駕駛人，駕駛汽車經測試檢定有下列情形之一者，
    處新臺幣一萬五千元以上六萬元以下罰鍰，並當場移置保管
    該汽車及吊扣其駕駛執照一年；因而肇事致人受傷者並吊扣
    其駕駛執照二年；致人重傷或死亡者，吊銷其駕駛執照，並
    不得再考領：一、酒精濃度超過規定標準」、「汽車駕駛人
    有下列情形之一者，不得駕車：二、飲用酒類或其他類似物
    後其吐氣所含酒精濃度超過每公升0.25毫克或血液中酒精濃
    度超過百分之0.05以上」，道路交通管理處罰條例第35條第
    1項第1款、道路交通安全規則第114條第2款分別定有明文。
    惟依95年2月5日正式施行之行政罰法第26條第1項規定：「
    一行為同時觸犯刑事法律及違反行政法上義務規定者，依刑
    事法律處罰之。但其行為應處以其他種類行政罰或得沒入之
    物而未經法院宣告沒收者，亦得裁處之」，此乃一行為同時
    造成刑罰法律與行政秩序罰規定發生競合適用之關係時，基
    於「一事不二罰」之法理，經由立法程序確立應以刑罰優先
    為原則，避免行為人承受過度且重複之處罰。此觀該條立法
    理由明確揭示：「一行為同時觸犯刑事法律及違反行政法上
    義務規定時，由於刑罰與行政罰同屬對不法行為之制裁，而
    刑罰之懲罰作用較強，故依刑事法律處罰，即足資警惕時，
    實無一事二罰再處行政罰之必要。且刑事法律處罰，由法院
    依法定程序為之，較符合正當法律程序，應予優先適用。但
    罰鍰以外之沒入或其他種類行政罰，因兼具維護公共秩序之
    作用，為達行政目的，行政機關仍得併予裁處，故為第一項
    但書規定」，其理益明。是以前揭行政罰法中刑事法律處罰
    優先且不再處以行政秩序罰之目的，既係因為行為人已接受
    刑罰而足資警惕，且已發生懲罰之作用，即無使行為人陷於
    雙重處罰之不利益，則關於刑事法律處罰之範圍自應採取實
    質認定，凡刑事實體法或程序法中所規定客觀上剝奪行為人
    生命、自由、財產權利，主觀上亦因制裁之嚴厲性、痛苦性
    ，其強度足以造成心理強制而間接達成矯正教化目的之處遇
    手段，皆應納入其中，而不以形式上符合刑法第32條至第34
    條所定主刑及從刑種類者為限，始與前揭法律規範之意旨相
    符（臺灣高等法院臺中分院95年度交抗字第580、591號、96
    年度交抗字第262、253號均採同旨，可資參照）。
  (二)另前項汽車駕駛人，經裁判確定處以罰金低於本條例第92條
    第3項所訂最低罰鍰基準規定者，應依本條例裁決繳納不足
    最低罰鍰之部分，道路交通管理處罰條例第35條第8項定有
    明文。故受處分人所支付之緩起訴處分金，若低於上開規定
    者，仍應裁決繳納不足最低罰鍰之部分，始為適法。又緩起
    訴處分金既屬前揭所稱之「實質刑事法律處罰」，其性質上
    類似刑事確定裁判所處以之罰金刑，雖有行政罰法第26條第
    1項規定之適用，然若行為人所支付之緩起訴處分金，未達
    道路交通管理處罰條例第92條第3項所訂最低罰鍰基準規定
    者（按依違反道路交通管理事件統一裁罰基準表之規定，駕
    駛人駕駛小型車違反道路交通管理處罰條例第35條第1項第1
    款之規定，駕駛人吐氣所含酒精濃度超過每公升0.4毫克以
    上未滿0.55毫克，在限期內到案者，處罰鍰3萬4500元），
    依道路交通管理處罰條例第35條第8項規定，即須補繳不足
    最低額罰鍰之部分，始為適法。因此，法院僅得就行為人已
    依緩起訴處分為公益捐款部分予以撤銷，並為不罰之諭知（
    臺灣高等法院暨所屬法院97年法律座談會刑事類提案第39號
    法律問題研討結果參照）。
  (三)本件受處分人因酒後駕車，經測得其酒精濃度超過標準值，
    為警舉發之事實，有臺中縣警察局太平分局坪林派出所員警
    舉發違反道路交通管理事件通知單、交通部公路總局臺中區
    監理所裁決書等在卷可參，復為受處分人所不否認，是以本
    件違規事實明確，已堪認定。另本件受處分人上開酒後駕車
    除構成道路交通管理處罰條例第35條第1項第1款之交通違規
    事由外，亦已合於刑法第185條之3服用酒類不能安全駕駛動
    力交通工具而駕駛罪之構成要件，經臺灣臺中地方法院檢察
    署檢察官於斟酌受處分人之犯後態度及公共利益之維護，認
    以緩起訴處分為適當，乃以97年速偵字第1481號為緩起訴處
    分，並於處分書中載明緩起訴期間為1年，受處分人應於收
    受該署檢察官緩起訴處分命令通知書起2個月內，向財團法
    人臺中市○○○道老人福利基金會支付3萬元，並應於緩起
    訴期間起算日起，至緩起訴期間屆滿前2個月止，參加臺中
    地方法院檢察署所舉辦之法治教育3場次；該緩起訴處分於
    97年3月26日確定，其後於98年3月25日緩起訴期間期滿未經
    撤銷等情，有臺灣高等法院被告前案紀錄表、該緩起訴處分
    書等在卷可稽。揆諸前揭說明，本件受處分人所支付之緩起
    訴處分金3萬元，解釋上應屬道路交通管理處罰條例第35條
    第8項所規定之罰金，該3萬元尚未達道路交通管理處罰條例
    第92條第3項所訂最低罰鍰基準規定（依違反道路交通管理
    事件統一裁罰基準表，駕駛人違反道路交通管理處罰條例第
    35條第1項第1款之規定，駕駛人吐氣所含酒精濃度超過每公
    升0.4毫克以上未滿0.55毫克，在限期內到案者，處罰鍰3萬
    4500元），依該條例第35條第8項之規定，尚有須補繳不足
    最低罰鍰之差額4500元（即最低罰鍰3萬4500元減受處分人
    支付之緩起訴處分金3萬元），是受處分人就其已支付緩起
    訴處分金3萬元部分所為異議，為有理由，應由本院將原處
    分關於該部分撤銷，另為不罰之諭知；但其就差額4500元部
    分之異議，則無理由，應予駁回。
四、據上論斷，應依道路交通管理處罰條例第87條第2項，道路
    交通案件處理辦法第19條、第20條，裁定如主文。
中    華    民    國    98    年    6    月    22    日
                  交通法庭  法  官  戴嘉慧
以上正本證明與原本無異。
如不服本裁定，應於送達後5日內，向本院提出抗告狀。（應附
繕本）
                            書記官  劉晴芬
中    華    民    國    98    年    6    月    22    日


司法院資訊處製作；財團法人民間司法改革基金會備份。
